---
editor: source
---

```{r}
#| include: false

library(tidyverse)
library(lingglosses)
options("lingglosses.italic_transliteration" = FALSE)
```


# Исследования морфосинтаксиса и семантики глагольных форм в языках Севера и Арктики

## Результативные конструкции в тундровом ненецком языке

И. А. Стенин занимался исследованием ряда аспектов глагольного морфосинтаксиса тундрового ненецкого языка, в первую очередь результативными конструкциями, слабо описанными в литературе по самодийским языкам. В работах по энецким и ненецким языкам отмечались результативные функции причастий (т. н. антериорного и пассивного антериорного в энецких, т. н. перфективного в ненецких), что типологически ожидаемо. Однако в этих языках встречаются и другие результативные стратегии.

В тундровом ненецком наряду с Перфективным причастием на *‑mi°*/*‑wi°* в предикативной позиции для выражения результативной семантики используются также Статив, образуемый с помощью показателей *‑ə* (подвергающегося чередованию *ə → i*) и *‑yo* (подвергающегося чередованию *o → u*) или чередований финальных гласных основы, Имперфектив на *‑tə*/*‑nə* и Дуратив на *‑(m)pə*.

Дуратив является единственным показателем, который может приводить к образованию переходных глаголов с результативной семантикой (типа *nyəqm°-bə-* ‘держать’ \< *nyəqmə-* ‘взять’), однако непродуктивен в этой функции (о типологической редкости продуктивных переходных результативов хорошо известно). Из непереходных глаголов Дуратив в результативной функции сочетается прежде всего с производными глаголами, оканчивающимися на Трансформатив на *‑m*, а также показатели *‑(sya)ləm*, *‑xəm* и относящимися к акциональному классу достижений/семельфактивов.

Дуратив обычно присоединяется к трансформативному деривату, который образован от существительного, обозначающего профессиональную или этническую принадлежность, являющегося термином родства и т. п. В этом случае Дуратив от Трансформатива образует предикат, семантика которого значительно отличается от семантики исходного имени; ср. *wəs°kuy°mpə-* ‘важничать (букв. быть как купец)’ \< *wəs°kuyəm-* ‘1) стать купцом; 2) стать важным’ \< *wəs°kuy°* ‘1) купец; 2) важный’. Исходное имя может использоваться референтно, а дуративный дериват от трансформативного обозначает, например, поведение или указывает на некоторые значимые свойства субъекта.

Дуративы от глаголов с суффиксами *‑ləm*, *‑xəm* также не совпадают полностью по значению с исходными (в этом случае глагольными) основами; ср. *yabyexəmpə-* ‘пьянствовать (беспробудно)’ \< *yabyexəm-* ‘стать пьяницей’ \< *yabye-* ‘быть пьяным’.

Имперфектив в результативной функции присоединяется преимущественно к непереходным глаголам и встречается, таким образом, в основном в контекстах субъектного результатива. В сочетании с переходными глаголами показатели Имперфектива обычно приводят к антипассивизации и переводу свершений в класс деятельностей.

Результативная функция причастия с показателем *‑mi°*/*‑wi°* (которое в литературе именуется Причастием прошедшего времени, Перфективным причастием и пр. ярлыками) в предикативной позиции более исследована, в частности, известно, что в предикативной позиции Перфективное причастие является строго P-ориентированным (тогда как про тундровые ненецкие причастия в целом обычно говорится, что они имеют нейтральную залоговую ориентацию) и ведёт себя как типичный именной предикат. Однако в этом отношении также удалось получить новые данные и уточнить утверждения в существующей литературе.

Во-первых, несмотря на то, что Перфективные причастия от агентивных непереходных предикатов, по-видимому, в норме не встречаются в предикативной позиции сами по себе, они возможны в ней, если используется аналитическая конструкция с глаголом ‘быть’, то есть в контекстах отрицания, будущего времени и неиндикативных форм. Во-вторых, в аналитической конструкции с глаголом ‘быть’ Перфективные причастия в предикативной позиции могут быть образованы от глаголов с показателем Дуратива и модифицированы обстоятельствами длительности. В этих двух аспектах поведение Перфективных причастий в предикативной позиции в составе аналитической конструкции сближается с поведением Перфективных причастий в атрибутивной позиции, где также допустимы неэргативные и непредельные предикаты.

Данные наблюдения позволяют предположить, что аналитическая конструкция с Перфективным причастием в предикативной позиции выбирается не только по причине невозможности выражения той или иной морфологии на самом причастии, она ещё и проявляет иные свойства и иную сочетаемость (близкие к свойствам и сочетаемости атрибутивных причастий), что, вероятно, может свидетельствовать о различном объёме синтаксической структуры в этих двух конструкциях, а также о том, что в одном случае перед нами, действительно, результатив, а в другом, скорее, перфект (в терминах \[@NedjalkovJaxontov1983\]). Однако проверка этих гипотез требует полноценного полевого исследования, которое может быть осуществлено в будущем.

Далее, было проведено исследование т. н. «стативной» морфологии в тундровом ненецком, суммирующее наблюдения в литературе и позволяющее в некоторых аспектах уточнить их.

Статив, реализующийся как сегментный показатель в сочетании с консонантными основами и как мена финального гласного в сочетании с вокалическими основами (в обоих случаях дериват переходит в класс т. н. «альтер(н)ирующих» глаголов, которые образуют т. н. «общую финитную» основу с помощью чередования), несмотря на свою общую продуктивность, обнаруживает ряд ограничений, как формальных (например, он не образуется от односложных основ на гласный), так и, по-видимому, семантических, при этом он может реферировать не только к наблюдаемым состояниям, но и к ненаблюдаемым, а также может вводить результирующий процесс, а не состояние (в сочетании с глаголами, обозначающими вхождение в состояние), и даже само вхождение в состояние (в сочетании с частью переходных предикатов). В последнем случае происходит обязательная антикаузативизация (декаузативизация).

Дистрибуция «стативных» дериватов и Перфективных причастий от непереходных глаголов в результативной функции также нуждается в дополнительном изучении. Что касается различий между Перфективными причастиями и Стативами от переходных глаголов, то последние не встречаются с выраженным агенсом и, по-видимому, не допускают его (хотя существование грамматического запрета должно быть проверено с информантами), и не могут, таким образом, образовывать пассивную конструкцию, в отличие от причастий.

Важным представляется также определить деривационный потенциал Статива, поскольку от некоторых предельных переходных глаголов он в принципе не образуется, в частности, от глагола *syerta-* ‘сделать’. Не зафиксирован Статив от каузативных глаголов с показателем *‑rəbta* и от многих каузативных глаголов с другими показателями. Стативы от эстимативных (≈ ‘считать, что P’) глаголов, маркированных показателем *‑kəbta*, напротив, образуются абсолютно регулярно. В ряде случаев засвидетельствованы только стативные дериваты, тогда как сами эстимативные глаголы неупотребительны; ср. pyisy°kəbtə- \~ *pyisy°kəbtyo-* ‘быть смешным’ (ср. *pyisyəh-* ‘смеяться’); *syad°kəbtə-* / *syad°kəbtyo-* ‘чувствовать неудобство, стыд’ (ср. *syadoh-* ‘пристыдить, смутить’).

### Показатели эпистемической модальности и симилятивной деривации в самодийских языках

Стажёрка-исследовательница НУЛ социогуманитарных исследований Севера и Арктики С. Главатских в 2025 году проводила под руководством научного сотрудника лаборатории И. А. Стенина исследование, посвящённое ряду показателей в самодийских языках. Они употребляются в качестве наклонения со значением эпистемической модальности и как показатель симилятивной деривации. Исследование проводилось на материале корпусов проекта INEL, грамматик самодийских языков и полевых данных из лесного ненецкого языка, которые были собраны автором в результате полевой работы в ЯНАО в течение 2023–2025 гг. Наиболее подробно были проанализированы ненецкие материалы, энецкие материалы на уровне обзора корпуса также включены в выборку, а нганасанские симилятив и аппроксиматив были затронуты в формате пилотного исследования и находятся на стадии дополнительного изучения. Целью исследования было определить границы и пересечения дистрибуций показателей симилятива и аппроксиматива: так как в каждом языке показатели омонимичны и способны употребляться как в различном, так и в аналогичном морфосинтаксическом окружении, было необходимо подробно рассмотреть переходные состояния между симилятивной и аппроксимативной функциями этих маркеров.

Исследование показало, что соотношение между симилятивом и аппроксимативом в самодийских языках демонстрирует разную степень пересечения семантической и формальной дифференцированности. В ненецких языках эти категории выражаются частично омонимично; в энецких языках степень конструкционализации более высокая — формы симилятива и аппроксиматива чётко разграничены и имеют устойчивые значения; в нганасанском же аппроксиматив вовсе представлен единственной возможной формой и также значительно отличается от симилятива. Эти данные указывают на различный на синхронном уровне паттерн совмещения в этом маркере значений аппроксиматива и симилятива, и, вероятно, позволяют говорить о различии в стадии развития аппроксимативной функции этого показателя от симилятивного. Также в исследовании был предложен возможный путь развития модального значения от значения сходства ситуаций и представлена схема контекстного изменения функции симилятива, приводящая к развитию значения аппроксиматива: *симилятив на причастиях в позиции предиката \> \[утрата симилятивом конкретной контрфактивной семантики или актуализация модальной\] \> развитие аппроксиматива в полноценную глагольную форму, то есть появление у неё возможности спрягаться по разным парадигмам + (расширение контекстов аппроксиматива до непричастных форм).*

Работа над сравнением симилятивов и аппроксимативов в самодийских языках продолжается. В частности, планируется более подробное описание этих конструкций в лесном ненецком языке и корпусное исследование нганасанских симилятива и аппроксиматива.

### Детранзитивирующий показатель *-(i)s’k* в удмуртском языке

В 2025 г. стажёрка-исследовательница НУЛ социогуманитарных исследований Севера и Арктики М. Бровчук занималась исследованием деривационных процессов в уральских языках. Основное внимание в первой половине года было уделено исследованию детранзитивирующего показателя ‑*(i)s’k* в бесермянском диалекте удмуртского языка. Целью было описать семантику и морфосинтаксис глагольных форм с суффиксом ‑*(i)s’k*, который известен в типологической литературе своей широкой полисемией.

В исследовании рассматривались функции суффикса ‑*(i)s’k*, ранее не описанные в литературе. Анализ проводился на данных корпуса бесермянского удмуртского; для каждого примера размечался набор участников и способ их оформления, а также тип актантной деривации (рефлексив, реципрок, декаузатив, имперсонал). Были описаны формы на ‑*(i)s’k* от глаголов различных валентностных классов: непереходных, переходных и трёхместных.

В ходе работы было показано, что в бесермянском удмуртском у ‑*(i)s’k* наблюдаются почти все значения, упоминаемые для литературного удмуртского: рефлексив и реципрок, антикаузатив (декаузатив) и антипассив (объектный имперсонал), за исключением канонического пассива --- в корпусе нет примеров канонического пассива с ‑*(i)š’k.* Помимо канонических для детранзитивирующего показателя рефлексивных и декаузативных употреблений широкое распространение получает субъектный имперсонал, который зачастую имеет генерическое или хабитуальное прочтение. Подобные формы в корпусе часто описывают не единичные, а типичные ситуации, и их интерпретация сближается с субъектным имперсоналом, известным по другим пермским языкам. Например, глагол *ul*‑*ə̑nə̑* ‘быть, жить’ в корпусе допускает детранзитивную форму *ul*‑*iš’k*‑*ə̑nə̑* (@1)

(@1) 
```{r}
gloss_example(transliteration = "jun 	š’ekə̑t 		jun 	š’ekə̑t-en 	ul-iš’k-i-z",
              glosses = "очень 	тяжело 	очень 	тяжёлый-INS 	жить-DETR-PST-3(SG)",
              "free_translation" = "Очень тяжело жилось")
```

Подобные имперсональные употребления в бесермянском сопоставимы с типологически параллельными структурами в коми. 

### Каузативные показатели в ительменском языке

Стажёр-исследователь НУЛ социогуманитарных исследований Севера и Арктики И. Дергаев в 2025 году изучал каузативные аффиксы в южном диалекте ительменского языка. Исследование проводилось на основе текстов, собранных А. П. Володиным в 1966–1973 годах, существующего корпуса ительменского языка ИЛИ РАН и словаря ительменского языка. Материалы собраны в южном диалекте ительменского языка. Для целей исследования часть текстов А. П. Володина объемом более 430 предложений была снабжена поморфемной нотацией.

В существующих работах, описывающих каузативизацию в ительменском языке [@Volodin1969], остаются почти незатронутыми вопросы о закономерностях употребления аффиксов, их семантической сочетаемости с глагольными основами и окончательном наборе каузативных средств с учетом их дистрибутивных особенностей. В ходе исследования была изучена литература по теме; данные обобщены в обзоре каузативных аффиксов в южном диалекте ительменского языка. 

Морфологический каузатив образуется с помощью префиксальных показателей *ɬin /әn-*, что представлено в примерах (@2) и (@3):

(@2)
```{r}
gloss_example(transliteration = "mel әnʲče-ƚ n-ƚin-nu-miŋ",
              glosses = "хорошо рыба-INS 3PL.S/A-CAUS-есть-1SG.P",
              "free_translation" = "‘...Хорошо накормили они меня рыбой’ («Эмемкут борется с отцом»).")
```

(@3)
```{r}
#| results: asis

gloss_example(transliteration = "Kutx χeni-s-č časit pʼe-ʔn fse q-әn-ŋiksi-xeʔn",
              glosses = "Кутх сказать-PRS-3SG.S сейчас ребенок-ABS.PL всё 2.IMP.S/A-CAUS-заснуть-3PL.P",
              "free_translation" = "‘Кутх сказал: сейчас уложи всех детей’ («Кутх и мыши»).")
```


При этом префиксы обнаруживают избирательность. Так, префиксы *ɬin-/ɬәn-* демонстрируют тенденцию к сочетанию с агентивными глаголами, обозначающими более контролируемые непереходные действия (‘пить’, ‘есть’, ‘бросать’, ‘идти’), чем другие глаголы (‘тонуть’, ‘замерзать’). Однако значительно более продуктивным, по-видимому, является образование каузативов с помощью префикса әn-. 

При этом суффиксы *-ŋ, -ʔɬ, -w*, традиционно рассматриваемые как часть циркумфикса, могут иметь самостоятельные значения и употребляться вне каузативных конструкций. Так, например, суффикс *-ŋ* встретился в сочетании с предикатом ‘спать’ в контексте (@4), где, по-видимому, имеет значение интенсивности. Более того, в примере (@5) представлен каузатив от того же глагола, имеющий в составе аффикс *-ŋ* с указанной некаузативной семантикой. Отметим, что каузативная деривация от предиката ‘спать’ встречается и без суффикса *-ŋ*, причем такие случаи представляются более частотными.

(@4)
```{r}
gloss_example(transliteration = "Kutx χeni-s-č časit pʼe-ʔn fse q-әn-ŋiksi-xeʔn",
              glosses = "Кутх-AUG очень крепкий-ADV PF-заснуть-INT-PF",
              "free_translation" = "‘Кутх заснул очень крепко’ («Кутх и мыши»).")
```

(@5)
```{r}
gloss_example(transliteration = "qaʔt Kutx Miti poka pʼe-n k-әn-ŋiksi-ŋi-qzu-ʔin",
              glosses = "вот Кутх Мити пока ребенок-ABS.PL PF-CAUS-спать-INT-IMPF-PF",
              "free_translation" = "‘Вот Кутх и Мити, пока укачивали детей, (тоже заснули)’ («Кутх и мыши»).")
```

Более подробное описание значений суффиксов при каузативной деривации требует дальнейших исследований. Доклад, посвящённый настоящему исследованию, был принят в очную секцию Пятой конференции по уральским, алтайским и палеоазиатским языкам (24–26 ноября 2025, ИЛИ РАН, г. Санкт-Петербург), тезисы будут опубликованы.

### Конструкции с глаголом со значением ‘найти’ в аваро-андо-цезских языках

Стажёрка-исследовательница НУЛ социогуманитарных исследований Севера и Арктики С. Главатских в 2025 году проводила исследование конструкций с глаголом со значением ‘найти’ в цезском и других аваро-андо-цезских языках в сотрудничестве с Т. А. Майсаком и М. А. Даниэлем. В результате работы были обозначены четыре класса употреблений глагола со значением ‘найти’, помимо исходного, во всех рассмотренных языках: цезском, багвалинском, арчинском, мегебском и тукитинском. 

Первое использование глагола ‘найти’ мы называем конструкцией обнаружения ситуации: она описывает ситуацию (текущий процесс или конечное состояние, в зависимости от аспектуального значения лексического глагола), наблюдаемую субъектом. Эти варианты использования могут иметь значение неожиданности, связанное с исходным значением глагола ‘найти’ в аваро-андо-цезских языках. 

Второе использование встречается в конструкциях с презумптивной выводной семантикой: глагол ‘найти’ выполняет функцию эвиденциального/модального вспомогательного глагола, как ‘основываясь на моих представлениях о мире, вероятно, что P’. 

Третье использование встречается в условных конструкциях: мы предполагаем, что использование вспомогательного глагола ‘найти’ в условной форме (‘если окажется, что P’) позволяет выразить различные аспектуальные характеристики ситуации с помощью подходящей формы лексического глагола (условное деепричастие лексического глагола само по себе не имеет аспектуальных значений). 

Наконец, не на основании корпусного исследования, но опираясь на данные словарных примеров нескольких языков, мы можем утверждать, что формы глаголов со значением ‘найти’ в этих языках участвуют в образовании оптативных конструкций по схеме, схожей с образованием вышеупомянутых условных конструкций. 

Результаты исследования были представлены в докладе «‘Find’ as an auxiliary in discovery constructions: data from East Caucasian» на конференции 58th Annual Meeting of the Societas Linguistica Europaea (г. Бордо, Франция). В ближайшее время планируется создание статьи по материалам корпусного исследования конструкций с глаголом ‘найти’ в цезском языке.

### Некоторые маркеры будущего времени в шугнанском языке

Стажёрка-исследовательница НУЛ социогуманитарных исследований Севера и Арктики С. Главатских в 2025 году продолжала исследование фразовой энклитики *=ta* шугнанского языка как маркера временной референции будущего времени. На материале корпуса шугнанского языка проверялась гипотеза о том, что у этой энклитики раньше была хабитуальная семантика, которая в настоящий момент у носителей практически отсутствует.

Кроме того, запланирована совместная с В. Гребневой статья, посвящённая описанию функций этой клитики, и совместный с М. Меленченко обзор ТАМ-системы шугнанского языка, который войдёт в состав сборника с рабочим названием «Handbook (Companion) of Shughni Linguistics». 

## Исследования морфосинтаксиса и семантики именных форм в языках Севера и Арктики

### Эвалютивные суффиксы в быстринском диалекте эвенского языка

Младший научный сотрудник НУЛ социогуманитарных исследований Севера и Арктики А. О. Бузанов в 2025 году проводил исследование системы эвалютивной морфологии в быстринском диалекте эвенского языка. Материал собран в экспедиции 2025 года в посёлках Эссо и Анавгай (Камчатка) и дополнен корпусными данными. Цель --- описать распределение диминутивных и аугментативных суффиксов, их семантику и прагматику, а также соотнести эвалютивность с категориями определённости и посессивности.

Эвалютивные морфемы выражают отношение говорящего к обозначаемому объекту. Помимо «размера», они передают эмоциональные и оценочные оттенки: ласковость, иронию, пренебрежение. Для эвенского языка характерно взаимодействие этих значений с грамматикой определённости. В ламунхинском диалекте, описанном в [@PakendorfKrivoshapkina2014], помимо размера эвалютивы маркируют информационный статус референта. В ламунхинском диалекте отсутствуют любые собственно оценочные значения. Быстринский диалект, напротив, сохранил большую экспрессивность, что делает его важным для реконструкции разных стадий грамматикализации.

Исследование сочетает полевые данные и корпусный анализ. В полевой программе использовались контролируемые эксперименты (называние картинок, обсуждение оценочных форм) и спонтанные нарративы, фиксировавшие естественное употребление суффиксов. Корпус, включающий около 450 контекстов, аннотирован морфологически; 56 % примеров содержат диминутивы, 44 % --- аугментативы.
В быстринском диалекте функционируют шесть эвалютивных суффиксов: 

* диминутивы -*kakan* (INDEF), -*jakan* (DEF), -*čan* (POSS);

* аугментативы -*mkar* (INDEF), -*kaja* (DEF), -*nǯa* (POSS).

Структура системы симметрична: по три форманта в каждой категории, соотнесённые с неопределёнными, определёнными и посессивными контекстами. Суффиксы -*kakan* и -*mkar* обладают нейтральной семантикой, -*jakan* и -*kaja* --- экспрессивной, нередко пейоративной. Суффиксы -*čan* и -*nǯa* связаны с посессивностью и сохраняют денотативное значение размера.

С исторической точки зрения некоторые формы восходят к тунгусо-маньчжурскому -*kan*, переосмысленному в сочетаниях -*kakan (-kan + -kan)*, -*jakan (-ja + -kan)*, -*kaja (-kan + -ja)*.

Эвалютивные морфемы быстринского диалекта функционируют не только как деривационные, но и как прагматические показатели. Суффикс -*kakan* служит базовым и наиболее частотным диминутивом (около 60 % всех диминутивных употреблений), нейтральным по оценке и свободным по сочетаемости. Он заполняет контексты, где  *jakan* неприемлем из-за его отрицательной семантики.

Суффикс -*jakan* (≈ 25 % диминутивных контекстов) выражает уменьшенность, а с некоторыми лексемами появляется ярко выраженная отрицательна оценка --- ‘плохой, испорченный, неприятный’. Выбор этого суффикса для таких лексем зависит не столько от определённости, сколько от субъективного отношения говорящего. Таким образом, семантические оттенки суффиксов -*kakan* и -*jakan* переписывают их поведение, обусловленное референциальным статусом именной группы.

Аугментатив -*mkar* является основным нейтральным показателем увеличенности (около ⅔ аугментативных употреблений), тогда как -*kaja* часто приобретает экспрессивную окраску (‘слишком большой, неуклюжий’). Суффикс -*nǯa* редок и преимущественно встречается в посессивных контекстах.

Эвалютивы активно сочетаются с личными именами: -*kakan* передаёт симпатию или жалость, знаечение -*jakan* зависит от контекста, а -*kaja* иногда выражает иронию или насмешку. Остальные морфемы обозначают исключительно размер референта. Такое употребление показывает переход от деривационного к прагматическому уровню функционирования.

Сравнение с ламунхинским материалом выявляет противоположные тенденции грамматикализации. В ламунхинском диалекте эвалютивы выполняют дискурсивные функции --- различают «новую» и «данную» информацию, утратив экспрессивность. В быстринском --- наоборот: эмоциональная и оценочная нагрузка преобладает, а грамматические ограничения ослаблены. Это указывает на сохранение ранней стадии развития категории, где эвалютивность остаётся частью прагматики.

Корпусные данные подтверждают баланс между нейтральными (≈ 70 % употреблений) и оценочными (≈ 30 %) формами.
Эвалютивная морфология быстринского диалекта эвенского языка представляет собой динамичную подсистему, где грамматические и прагматические значения тесно переплетены. Нейтральные форманты (*-kakan, -mkar*) создают основу описания размеров, тогда как экспрессивные (*-jakan, -kaja*) реализуют эмоционально-оценочные функции. Распределение между -*kakan* и -*jakan* показывает систематическую семантическую саморегуляцию: первый нейтрализует отрицательные коннотации второго, сохраняя баланс между объективным и субъективным измерениями значения. В целом, эвалютивы быстринского диалекта демонстрируют переход от чисто деривационной категории к прагматической, отражая взаимодействие эмоциональности и грамматики в естественном языке.

По результатам исследования готовится статья к публикации в журнале Folia Linguistica.

### Посессивные конструкции и показатели в эвенском, уильтинском, эрзянском языках

В 2025 году младший научный сотрудник НУЛ социогуманитарных исследований Севера и Арктики А. О. Бузанов занимался подготовкой к публикации статьи, посвящённой категории посессивности в кильдинском саамском языке. Работа будет опубликована в тематическом сборнике, посвящённом саамским языкам, в журнале Acta Linguistica Petropolitana. Исследование основано на анализе и обобщении данных, собранных в предыдущих экспедициях на Кольском полуострове, а также на сопоставлении с существующими грамматическими описаниями.

В центре внимания исследования находится современное состояние посессивной морфологии кильдинского саамского языка и её взаимодействие с категориями рефлексивности и реципрокальности. Согласно традиционным грамматическим описаниям, система посессивных суффиксов в кильдинском саамском представлена тремя значениями лица, однако в современной речи отмечается значительная вариативность: часть носителей различает три лица, тогда как другая часть --- только два, объединяя первое и второе лицо в единую морфему -ant. В корпусных и полевых данных А. О. Бузанова подтверждается наличие обоих типов парадигм, что указывает на диалектное и индивидуальное варьирование в пределах языка.

Особое внимание в работе уделено функционированию посессивных показателей в рефлексивных и реципрокальных конструкциях. Несмотря на то, что собственно именная посессивная парадигма в значительной степени утрачивается, в этих структурах она остаётся обязательной: формы типа *iž’-es’* (REFL-POSS.3) или *kaan’n’c’ kaan’n’c’es’* (друг друг-POSS.3) демонстрируют грамматикализацию посессивных показателей как части рефлексивной/реципрокальной стратегии. Таким образом, посессивная морфология в кильдинском саамском языке сохранилась именно в синтаксически ограниченных позициях, где она является морфологической частью средств выражения кореферентности.
Кроме того, А. О. Бузанов рассматривает иерархию семантических классов существительных, допускающих посессивное маркирование. Анализ показывает, что все носители языка используют посессивные суффиксы (или притяжательные местоимения) с терминами родства, часть --- с обозначениями домашних животных, и лишь немногие --- с названиями предметов домашнего обихода.

В заключительной части статьи обсуждается переход от двойной/вершинной стратегии выражения посессивности к исключительно зависимостной. Совокупность данных позволяет утверждать, что кильдинский саамский язык демонстрирует позднюю стадию эрозии суффиксального посессивного склонения при сохранении его грамматических следов в области рефлексивных и реципрокальных структур. Утрата посессивного склонения происходит, вероятно, под влиянием русского, хотя аналогичные процессы наблюдаются и в других уральских языках.

Кроме того, в 2025 году младший научный сотрудник НУЛ социогуманитарных исследований Севера и Арктики А. О. Бузанов совместно с С. Ю. Толдовой опубликовал по результатам проведённого в прошлом году исследования статью «Reflexive Possessives in Tungusic: Comparison of Bystraja Even and Uilta» в журнале «Урало-алтайские исследования», в которой представлены основные выводы о функционировании рефлексивно-посессивных показателей в быстринском эвенском и уильтинском языках. Публикация закрепила результаты сравнительного анализа и заложила основы для типологической характеристики систем рефлексивной посессивности.

Стажёр-исследователь НУЛ социогуманитарных исследований Севера и Арктики К. Медушевский в 2025 году исследовал посессивные конструкции и посессивные суффиксы в больше-игнатовском диалекте эрзянского языка (мордовские, уральские). Данные были получены с помощью элицитации, в том числе онлайн, в июле 2025 г. В ходе исследования было выделено три типа посессивных конструкций:

1. Двойное маркирование:

А. Зависимое.GEN + Вершина.DEF/POSS.

Б. Зависимое.GEN.DEF/POSS + Вершина.DEF/POSS.

2. Зависимостное маркирование:

А. Зависимое.GEN + Вершина.

Б. Зависимое.GEN.DEF/POSS + Вершина.

3. Соположение:
Зависимое + Вершина.

В эрзянском в посессивных конструкциях типа 1 с местоимениями наблюдается вариативность: вершина может маркироваться либо показателем определённости (DEF), либо посессивным суффиксом (POSS) (@6).

(@6)
```{r}
gloss_example(transliteration = "Монь кудо-м / кудо-сь",
              glosses = "1SG.GEN	дом-POSS.1SG / дом-DEF",
              "free_translation" = "Мой дом")
```

Зависимое, выраженное именем собственным, может принимать как генитив без значения определённости, так и определённый генитив (@7).

(@7)
```{r}
gloss_example(transliteration = "Андрей те Алёна-нь / Алёна-нть мирде-сь.",
              glosses = "Андрей это Алёна-GEN / Алёна-DEF.GEN муж-DEF",
              "free_translation" = "Андрей --- это муж Алёны")
```

Результаты исследования были представлены в докладе «Посессивные конструкции в эрзянском языке» на конференции «СКИЛ --- 2025» (Институт лингвистики РГГУ, г. Москва).

### Атрибутивизаторы в лесном ненецком языке

В 2025 г. стажёрка-исследовательница НУЛ социогуманитарных исследований Севера и Арктики К. Лапшина завершила изучение атрибутивизаторов в лесном ненецком языке. Результаты работы изложены в магистерской диссертации «Attributivizers in Forest Nenets», научный руководитель --- И. А. Стенин.

В работе рассматриваются атрибутивизаторы в пуровском диалекте лесного ненецкого языка (самодийские, уральские). В этом языке есть пять продуктивных атрибутивизаторов, т. е. показателей, которые присоединяются к именным основам и образуют дериваты с внешним синтаксисом прилагательных (см. @tbl-1).

|     Суффикс    |     Семантический ярлык                                           |     Семантическая функция                                                                                                             |   |   |
|----------------|-------------------------------------------------------------------|---------------------------------------------------------------------------------------------------------------------------------------|---|---|
|     -j°        |     Относительный   атрибутивзитор (relational attributivizer)    |     Материал: kuj°ʰko-j° ‘берёзовый’, происхождение: ṕetaλa-j° ‘лесной’, время: dʹŭλnu-j° ‘утренний’, назначение: ńĕ-j° ‘женский’.    |   |   |
|     -xăj°      |     Локативный   атрибутивизатор (locative attributivizer)        |     Расположение: ṕetaλʹa-xăj° ‘находящийся в лесу’, время: čŭkʹæ dʹaλʹa-xăj° (этот день-loc.attr) ‘сегодняшний’.                     |   |   |
|     -samæ      |     Проприетив                                                    |     Обладание: ńamt°-samæ ‘рогатый’.                                                                                                  |   |   |
|     -dʹaʔj°    |     Облинатив                                                     |     Покрытие: kĕm-dʹaʔj° ‘покрытый кровью’.                                                                                           |   |   |
|     -šă-ta     |     Каритив                                                       |     Отсутствие обладания: ńamt°-šă-ta ‘безрогий.                                                                                      |   |   |
: Атрибутивизаторы в пуровском диалекте лесного ненецкого языка {#tbl-1}

В работе анализируется семантика показателей и выделяются два класса атрибутивизаторов. К первому классу относятся «относительные» атрибутивизаторы, выражающие некоторые посессивные отношения, не покрываемые генитивом. Второй класс образуют два проприетивных показателя, также выражающие посессивные отношения, но образующие конструкцию, синтаксически обратную посессивной: в ней посессор является вершиной, а обладаемое --- зависимым. К этому типу также относится каритивный атрибутивизатор, выражающий значение, обратное проприетивному: ‘имеющий Х’ vs. ‘не имеющий Х-а’. Атрибутивизаторы в лесном ненецком образуют систему с более и менее семантически базовыми показателями. 

В работе также рассматриваются морфосинтаксические свойства атрибутивизаторов и приводится структура именной группы, способной атрибутивизироваться. 

Кроме того, приводятся генетические и типологические параллели, показывающие типичные и уникальные черты системы атрибутивизаторов в лесном ненецком языке. 

Данные для исследования были собраны в экспедициях в г. Тарко-Сале и д. Харампур (ЯНАО) в 2023–2025 гг.

Начата работа над статьями по теме магистерской диссертации. Статья о семантике атрибутивизаторов в пуровском диалекте лесного ненецкого языка планируется к подаче в журнал «Linguistica Uralica». В будущем планируется работа над второй статьёй, посвящённой системе атрибутивизаторов в лесном ненецком языке в контексте генетических параллелей с другими самодийскими и уральскими языками и типологических параллелей в языках Сибири. 

### Выражение Цели и Источника в языках Северной Азии

Стажёрка-исследовательница НУЛ социогуманитарных исследований Севера и Арктики Е. Шерстнева в 2025 году занималась изучением пространственных отношений в языках Северной Азии. В ходе работы были подробно рассмотрены пространственные системы двенадцати языков ареала: тундровый ненецкий (самодийские), вах-васюганский хантыйский (хантыйские), бурятский (монгольские), эвенкийский (тунгусо-маньчжурские), долганский (тюркские), амурский нивхский (нивхские), айнский (айнские), колымский юкагирский (юкагирские), кетский (енисейские), центрально-сибирский юпик (эскимосские), ительменский (южные чукотско-камчатские), чукотский (северные чукотско-камчатские). Примеры кодирования пространственных отношений (всего около 1600 предложений) были собраны из грамматических источников, корпусных материалов и параллельных текстов и размечены по топологическому отношению, направительному значению и морфосинтаксическому типу средства. 

Полученная база данных локативных конструкций языков Северной Азии использовалась для исследования асимметрии кодирования топологических отношений в Цели и Источнике, о которой см. [@KopeckaVuillermet2021]. Одной из важных тем, раскрытых в исследовании, является также синкретизм ориентаций (Цели, Места и Источника). Синкретизм Цели и Места --- характерная черта ареала, представляющая собой, по всей видимости, контактное явление. В двух языках (бурятском и долганском) наблюдается полное совпадение Цели и Места (что, однако, не влияет на различительность Цели в сравнении с Источником). В тундровом ненецком, ительменском и центрально-сибирском юпике Цель, Место и Источник полностью различаются. В нивхском языке наблюдается довольно редкая типологически полная нейтрализация Места и Источника. В шести языках (эвенкийском, юкагирском, чукотском, кетском и хантыйском) обнаруживается частичный синкретизм Цели и Места, ограниченный для некоторых локализаций и средств. 

Как синкретизм ориентаций, так и синкретизм локализаций, вызывающие асимметрию Цели и Источника, различаются для разных по степени грамматикализованности и формальной симметричности средств. 

Наиболее грамматикализованные средства --- падежные показатели --- ожидаемо имеют менее специфицированное значение и являются более синкретичными: обычно они кодируют несколько локализаций и/или ориентаций. Синкретизм ориентаций вызывает семантическую асимметрию Цели и Источника, поэтому падежное кодирование обладает довольно большим значением асимметрии Цели и Источника. 

Адлоги, наоборот, обычно означают только одну локализацию, за исключением редких случаев, обычно не склонны к синкретизму. Они наиболее асимметричны, в том числе из-за того, что неизменяемы. 

Реляционные имена обладают меньшими способностями к синкретизму локализаций и ориентаций, чем падежные показатели, хотя и содержат их. Дело в том, что падежные показатели на реляционных именах имеют исключительно ориентационное значение, тогда как самостоятельные падежные показатели кумулятивны (означают и локализацию, и ориентацию), а значит, более грамматикализованы и более синкретичны. В отличие от адлогов, реляционные имена формально симметричны. Из-за двух этих особенностей система реляционных имен наименее асимметрична. 
Таким образом, асимметрия Цели и Источника следует не столько из семантики локализаций, сколько из грамматикализованности средств, которые их кодируют.

Сравнение средств кодирования пространственных отношений в языках Северной Азии позволяет проследить возможные пути грамматикализации пространственных средств в целом. Разные по морфологическому статусу средства в разных языках (а иногда даже в одном языке) позволяют уточнить классический линейный подход к грамматикализации (падежные показатели < адлоги < реляционные имена < нереляционные имена). Помимо этого, среди примеров кодирования пространственных значений в языках выборки встречаются конструкции, которые ставят под вопрос обобщение о порядке показателей ориентации и локализации и позволяют расширить набор возможных конструкций, используемых для кодирования пространственных участников. 

В исследовании уделено внимание и взаимодействию пространственных значений с другими именными категориями. Влияние на кодирование пространственных участников оказывает референциальный статус ориентира и его одушевленность.

По результатам исследования Е. Шерстнева защитила курсовую работу третьего курса бакалавриата под руководством научного сотрудника лаборатории И. А. Стенина, представила устные доклады «Нейтрализация Цели и Места в языках Северной Азии» на студенческой конференции «Корпусные технологии и компьютерные науки в гуманитарном знании» (Конкорт – 2025, 2–3 июня 2025, Нижний Новгород, НИУ ВШЭ), а также была принята с докладом «Синкретизм Цели и Места в языках Северной Евразии» на пятую конференцию по уральским, алтайским и палеоазиатским языкам (24–26 ноября 2025, Санкт-Петербург, ИЛИ РАН) и с докладом «Source–Goal Asymmetry Across Topological Relations in the Languages of Northern Eurasia» на конференцию «16th International Conference of the Association for Linguistic Typology» (ALT–2026, 1–3 июля 2026, Lyon (France), Lumière University of Lyon). В настоящее время готовится статья, обобщающая результаты исследования.

### Пространственные падежи в самодийских языках

Стажёрка-исследовательница НУЛ социогуманитарных исследований Севера и Арктики К. Лапшина выступила с докладом о протосамодийском коаффиксе *-kǝ- и его связях с пространственным падежами в самодийских и других уральских языках по статье [@Ylikoski2016] на регулярном семинаре «Падежные чтения», который проходит на факультете гуманитарных наук. 

В статье рассматриваются две теории происхождения западноуральских пространственных *-s*-падежей: традиционная лативная теория и новаторская послеложная. Согласно лативной теории, элемент *-s*- является дативным/лативным коаффиксом, как и протосамодийский \*-kǝ-. Послеложная теория предполагает, что *-s-* является основой послелога, присоединявшего падежные показатели и впоследствии сросшегося с зависимым словом. Предполагается также, что прасамодийский аблатив \*-kǝ-tǝ может быть когнатом марийского аблативного послелога gə̑č́: ср. в нганасанском *tuj-kə-tə* и в горномарийском tul gə̑č́ ‘из огня’. 

В докладе были также рассмотрены новые данные, показывающие, что коаффикс -*xă*-, когнатный \*-kǝ-, не только входит в состав пространственных падежей, но и способен атрибутивизироваться: так, суффикс -xăj° в современном лесном ненецком языке и его когнаты в тундровом ненецком и других самодийских языках образуют прилагательные со значением ‘находящийся в Х-е’: *ṕetaλʹa-xăj°*  ‘находящийся в лесу’.

## Исследования фонетики и фонологии в языках Севера и Арктики

### Фонологические особенности гортанной смычки в лесном ненецком языке

Стажёр-исследователь НУЛ социогуманитарных исследований Севера и Арктики К. Медушевский в 2025 году исследовал фонологические особенности гортанной смычки в лесном ненецком языке.

Известно, что в ненецких языках (самодийские, уральские) существует гортанная смычка, которая появляется из-за нейтрализации шумных фонем в позиции коды. В тундровом ненецком гортанная смычка существует как [ʔ] перед сонорными, а перед шумными блокирует озвончение глухих шумных фонем, при этом происходит её синкопа: /pyiʔmya/ > pyiʔmya ‘штаны’; /xata/ > xada ‘бабушка’; /laʔta/ > lata ‘широкий’.

Данные для анализа были собраны в июле-августе 2025 г. в ЯНАО. В лесном ненецком гортанная смычка имеет два аллофона: смычку [ʔ] перед сонорными и придыхание [ʰ] перед шумными, при этом поствокальное озвончение взрывных отсутствует: /ṕiʔḿa/ > ṕiʔḿa ‘штаны’; /kata/ > kata ‘бабушка’; /laʔta/ > laʰta ‘широкий’. Однако точное распределение аллофонов /ʔ/ и устройство фонологических процессов, затрагивающих смычку в лесном ненецком языке, не было исследовано. К. Медушевский дополняет описание гортанной смычки, показывает существование вариативности в выборе аллофона смычки перед взрывным аллофоном /j/ – [dʹ], использующимся перед поверхностными гласными: /teʔ-dʹa-n°/ > teʔ-dʹa-n° ~ teʰ-dʹa-n° ('собирать_ягоды-SFS-1SG>PL') ‘я собираю ягоды’. 

В лесном ненецком в определённых контекстах происходит эпентеза гласного после смычки. Исходя из данных в примере (@8), контекст правила в нотации генеративной фонологии задан в (@9).

(@8) 
/waʔw°/ > waʔaw° ‘постель’

/ḿaʔ-j°/ > ḿaʔa-j° чум-POSS.1SG ‘мой чум’

/ẃiʔ-λ°/ > ẃiʔi-λ° вода-POSS.2SG ‘твоя вода’ø > V / Vʔ__[+son]

(@9)	ø > V / Vʔ__[+son]

К. Медушевский также моделирует фонологические процессы с гортанной смычкой (выбор аллофона, вставка гласного) в теории оптимальности. В то же время, теория оптимальности обладает таким недостатком как перепроизводство (overgeneration) – чем больше ограничений постулировано, тем больше грамматик существует. Однако на самом деле не всегда находятся грамматики с другими порядками постулированных ограничений. В то же время некоторые автосегментные теории (Government Phonology, Strict CV) также оперируют ограничениями, однако они не являются ранжированными, а применяются тогда, когда для них есть контекст. В будущем планируется моделирование процессов с гортанной смычкой в лесном ненецком в рамках теорий автосегментной фонологии.

По результатам исследований подготовлены доклады. Доклад «Forest Nenets Glottal Stop Phonology» принята на Конференцию по типологии и грамматике для молодых исследователей (ИЛИ РАН, г. Санкт-Петербург). Доклад «Glottal Stop in Forest Nenets: Optimality Theoretic Approach» принят на Пятую конференцию по уральским, алтайским и палеоазиатским языкам (ИЛИ РАН, г. Санкт-Петербург).

### Ассимиляция сибилянтов в литовском языке

Стажёр-исследователь НУЛ социогуманитарных исследований Севера и Арктики К. Медушевский в 2025 году исследовал некоторые морфонологические процессы в литовском языке (балтийские, индоевропейские). Материалы получены из грамматик литовского языка. 

В литовском ассимиляции по глухости/звонкости ([voice]) и палатализованности ([front]) являются регрессивными, в то время как ассимиляция по месту ([place]) распространяется от более центральных морфем к более периферийным, то есть от корня к аффиксам (@10).

(@10) /uʒ-sjuto/→ [usj.sju.to] PFV-разозлиться.PST.3 ‘(он) разозлился’

Однако если благодаря результатам ассимиляций сибилянты совпадают по всем признакам, может произойти дегеминация --- удаление одного из идентичных сегментов. Дегеминация обязательно происходит при присоединении к корню на сибилянт суффикса будущего времени (FUT) /sʲ/, однако при присоединении префикса к корню на сибилянт возникает вариативность – допускается как вариант без ассимиляции по месту, так и с ней, при этом с последующей дегеминацией (@11)-(@12).

(@11) 
/vʲeʒ-sʲ-u/ → [vʲe.ʃʲu] везти-FUT-1SG ‘я повезу’

(@12)
/uʒ-sʲuto/ → [u.sʲu.to]/[uʃʲ.sʲu.to] PFV-разозлиться.PST.3 ‘(он) разозлился’

Описанную систему следует изучить тщательней для возможности её моделирования с помощью теории оптимальности и других фонологических моделей.

По результатам исследования подготовлен доклад «Lithuanian Sibilants Assimilation: Morphophonology in Stratal ОТ» на конференцию «Формальные модели в лингвистике --- 2025 (НИУ ВШЭ, г. Москва).

### Ударение в тунгусских языках

Стажёр-исследователь НУЛ социогуманитарных исследований Севера и Арктики А. Мокеев в 2025 году подготовил базу для полевого исследования системы ударения быстринского диалекта эвенского языка в типологическом освещении. На данный момент не существует описания ударения в эвенском языке, за исключением отрывочных наблюдений в литературе. Для других языков тунгусской языковой семьи существуют описания разной степени подробности, фрагментарно представленные в десятках различных русскоязычных, англоязычных, японоязычных и китайскоязычных источников. Сколько-нибудь подробное и полноценное описание существует только для удэгейского языка [@NikolaevaTolskaya2001]. Для того, чтобы в будущем полевом исследовании было возможно собрать релевантные примеры и описать систему ударения быстринского эвенского, были проанализированы и обобщены данные об ударении во всех тунгусских языках. Это позволит вписать планируемое исследование в контекст исторического развития ударения в тунгусских языках.

В ходе изучения и обобщения источников было выявлено, что в большинстве тунгусских языков присутствуют два типа ударения --- силовое и музыкальное (тоновое). Ни один из видов ударения не является фонологическим, то есть ударение зависит от фонетических особенностей слова, а не от его значения или грамматической формы. Силовое ударение чаще всего соотносится с началом слова, тяжёлыми слогами (закрытыми слогами, слогами, содержащими долгие гласные или дифтонги), а музыкальное --- с концом слова, однако в разных языках и зачастую разных описаниях одного и того же языка описаны значительно различающиеся системы. Иногда такие различия могут объясняться диалектным варьированием, а в некоторых случаях, по-видимому, неточностью и/или неполнотой некоторых описаний.

Исследование и обобщение источников позволило сформировать гипотезы об устройстве эвенского ударения и также подготовило базу для его описания в типологической и генеалогической перспективе после проведения полевого исследования. Итоги изучения и обобщения тунгусского ударения были представлены в виде доклада на регулярном семинаре эвенской экспедиции.

## Исследования вариативности, восприятия и форм бытования языка

### Диалектная лексическая вариативность в кильдинском саамском языке

Стажёр-исследователь НУЛ социогуманитарных исследований Севера и Арктики А. Мокеев совместно с младшим научным сотрудником лаборатории А. О. Бузановым в ходе экспедиции в январе-феврале 2024 года собрал данные по диалектной лексической вариативности кильдинского саамского языка. Исторически кильдинский саамский включал четыре основных идиома: ловозерский, вороньинский, чудзьяврьский и варзинский диалекты; в связи с переселением носителей разных диалектов в село Ловозеро в 1960-х годах, небольшим числом носителей и значительной языковой аттрицией у части из них диалектная вариативность кильдинского саамского до сих пор слабо изучена. Целью работы было составить общую картину диалектных лексических различий и описать сохранившиеся различия между ними. Работа проводилась с носителями трёх диалектов: ловозерского, вороньинского, чудзьяврьского.

Данные были собраны по двум анкетам, основанным в первую очередь на «Сопоставительно-ономасиологическом словаре диалектов карельского, вепсского и саамского языков» [@EliseevZaitseva2007], поскольку это единственный источник, в котором представлены два диалекта: ловозерский и варзинский. Первая анкета включала в себя концепты, для которых указанные в «Словаре…» диалектные варианты не являлись когнатами, во вторую вошли пары, где одно из слов было русским заимствованием.

Анализ собранных данных производился с помощью различных методов многомерного шкалирования. Результаты показывают, что носители чудзьяврьского диалекта демонстрируют большую устойчивость по сравнению с носителями ловозерского и вороньинского диалектов, которые малоразличимы на уровне лексики. Исследователи пришли к выводу, что это связано с большей близостью между ловозерским и вороньинским диалектами по другим (грамматическим, фонетическим) признакам, которая ускорила ассимиляцию диалектов после переселения. Важными факторами также оказались социальные связи конкретных носителей и уровень владения языком. Так, носители с меньшей аттрицией оказывают влияние на лексику носителей с более низким уровнем владения кильдинским саамским; были также обнаружены отдельные случаи, когда лексика конкретного носителя сблизилась с лексикой носителя другого диалекта, поскольку два этих носителя чаще всего общаются по-саамски между собой.

В настоящее время готовится к публикации статья с результатами исследования на основе этих данных и сравнения их с проводившимися ранее исследованиями грамматической и фонетической вариативности. В ходе работы были как найдены дополнительные подтверждения известных принципов ассимиляции (культурная лексика сильнее всего подвержена изменениям, тогда как фонетика сохраняется наиболее стабильно), так и установлены отдельные особенности диалектной ситуации кильдинского саамского. Наиболее важными факторами вариативности в небольшом сообществе с большим количеством контактов между носителями оказались социальные: престижность диалектов, социальные связи отдельных носителей, а также лингвистические --- близость диалектов между собой.

### Морфосинтаксические аспекты утраты корякского языка

В 2025 г. стажёрка-исследовательница НУЛ социогуманитарных исследований Севера и Арктики М. Бровчук изучала лингвистические проявления языковой аттриции у корякско-русских билингвальных носителей. Исследование основывается на полевом материале, собранном в 2024 г. в с. Анавгай (Быстринский район, Камчатский край). Анализ полевых данных выявил ряд тенденций, связанных с редукцией морфосинтаксической системы: непоследовательность в падежном маркировании аргументов, колебания в оформлении субъектно-объектного согласования и редукцию системы пространственных падежей.  

Так, имеются наблюдения о вытеснении пролатива локативом. Носители редко сами произносят пролативные формы, некоторые не узнают пролативные формы существительных, но чаще соглашаются, что между локативом и пролативом лучше выбрать пролатив. 

Локатив более всего вытесняет пролатив в контекстах движения в замкнутом пространстве, например, ‘люди кочевали по тундре’, ‘медведь ходит по лесу’.  Пролатив лучше сохраняется в контекстах движения вдоль вытянутого ориентира: ‘идти по дороге’, ‘идти вдоль реки’. Другие вместо пролативных форм используют деривацию с суффиксом *-taʝn* (@13):

(@13)
```{r}
gloss_example(transliteration = "kmiŋ-u ∅-ko-ječve-la-ŋ jaja-tajnə-k ",
              glosses = "ребенок-PL 2/3.S/A-NFUt-игра-PLZ-NPFV дом-EDGE-LOC",
              "Дети бегают вокруг дома")
```

Помимо изменений в парадигматических системах, аттриция вызывает изменения и в синтаксисе. Они касаются оформления участников в переходных предложениях. В стандартном корякском переходные клаузы имеют эргативное оформление: A-участник маркируется инструменталисом, а S- и P-участники --- номинативом. У носителей с аттрицией маркирование участников нейтральное --- субъект и прямое дополнение в переходном предложении маркируются номинативом (@14–@15), что можно считать влиянием русского морфосинтаксиса:

(@14)
```{r}
gloss_example(transliteration = "laŋe ∅-ku-kukejvə-ŋ əpa-ŋa",
              glosses = "девушка 2/3.S/A-NFUT-варить-NPFV суп-NOM.SG",
              "Девушка варит суп")
```

(@15)
```{r}
gloss_example(transliteration = "əmma-na ɣe-jəl-lən ŋavakəkə-ŋ əpa-ŋa",
              glosses = "мать-AN PF-дать-PF.3SG дочь-DAT суп-NOM.SG",
              "Мама дала дочке похлебку")
```

### Норма и вариативность в орфографиях эвенского языка

В 2025 г. стажёрка-исследовательница НУЛ социогуманитарных исследований Севера и Арктики Т. Казакова и младший научный сотрудник А. О. Бузанов написали статью об орфографии, использующейся эвенами в Быстринском районе Камчатского края. 

В статье представлены два текста, написанных на эвенском языке двумя носительницами. В ней рассказывается, с какими сложностями сталкиваются носители быстринского идиома при записи своей речи. Описываются существовавшие в разные периоды варианты литературной орфографии (их более семи) и фонетические особенности диалекта, вызывающие сомнения при выборе написания. В статье рассматриваются все проблемные случаи, встретившиеся в двух текстах, они объясняются отличиями идиома от литературного языка, для которого создавалась стандартная орфография, и русской интерференцией. Спорные моменты сопровождаются подробными фонетическими комментариями, как что произносят сами носительницы, ведь помимо письменных вариантов имеются и аудиозаписи этих текстов. Обсуждаются разные стратегии носительниц в схожих случаях.

Так, целый ряд наблюдений связан с использованием графемы <ы>. Примечательно, как часто в одном из текстов встречается графема <ы>, вообще отсутствующая в стандартном эвенском алфавите. Её появление обусловлено двумя причинами. Первая группа употреблений связана с редукцией: она иногда возникает на месте редуцированных гласных [a] и [e]: *акындуву* (1), *быиӈытын* (6), *ырыглэ* (9) (ср. с *акандуву, бэиӈэтэн, эрэглэ* в литературной орфографии). Замечено, что звук [e] более склонен к редукции, чем [a], хотя точных статистических данных пока нет. Это можно увидеть, сравнив, например, *ывышки (эвэски)* и *ырыглэ (эрэглэ)* с одной стороны и *амышки (амаски)* с другой. Более того, нет засвидетельствованных случаев, когда в начале слова /a/ писался бы как <ы> и произносился бы как [ə].
Вторая группа употреблений <ы> связана с русской интерференцией --- как фонетической, так и орфографической.

Графема <ы> часто встречается вместо [i] после некоторых согласных: <т>, <д>, <н> и <л>: *тытэл* (1), *биддыди* (11), *гуныди* (13), *Чукоткалы* (2). Однако эти употребления не последовательны: *нулгыдитын* (5), *ичушнин* (10), *былиддын* (7). Звук [i] никогда не записывается как <ы> после [ǯ], [č], [m], [b], [k], [r] или после гласных: *гуныди* (13), *Орочилду* (13), *мин* (1), *биддыди* (11), *амышки* (11), *уррин* (14), *аич* (10). Тенденция отражать на письме [i] как <ы> объясняется особенностями палатализации в русском и эвенском языках. В русском языке согласные сильно коартикулируют следующим за ними гласным, непалатализованный согласный не может сочетаться с [i]. В эвенском же языке согласные перед [i] не палатализируются. Из-за этого сочетания [di], [ti], [ni], [li], не соответствуют <ди>, <ти>, <ни>, <ли> в русском тексте. Поэтому носителям приходится каждый раз выбирать, отразить ли непалатализованность согласного в таком сочетании с гласным и написать <ы> или же сохранить качество гласного, написав <и>, хотя согласный перед ним не смягчается.

Авторы представили черновой вариант статьи на семинаре НУЛ социогуманитарных исследований Севера и Арктики 21 октября 2025 года.

### Типологическое многообразие эхо-вопросов

В 2025 г. стажёрка-исследовательница НУЛ социогуманитарных исследований Севера и Арктики Т. Симонова провела типологическое исследование эхо-вопросов. В её работе были рассмотрены стратегии, используемые для формирования переспросов в более чем 30 языках различных семей и регионов. 

Стратегия определяется как набор признаков, отличающих переспрос от стимульного предложения: 1) поверхностное кодирование части, вводящей цитирование; 2) поверхностное кодирование вопросительного семантического компонента; 3) присутствие / отсутствие местоименного дейктического сдвига. Часть, вводящая цитирование, может быть придаточным предложением, аффиксом, клитикой, частицей или оставаться невыраженной. Вопросительный семантический компонент обычно выражается интонацией, вопросительным аффиксом, клитикой, частицей или местоимением. Существует также несколько стратегий, которые не вписываются в эту классификацию. Одна из них --- стратегия «удаления», при которой языковой материал (например, вопросительный маркер в стимульном предложении) удаляется (японский, кашмирский). Вторая стратегия заключается в замене личной формы глагола в стимульном предложении на неличную форму глагола в переспросе (нкоре-кига). Третья стратегия --- добавление восклицательной частицы к стимульному предложению (коромфе).

Результаты исследования опубликованы в виде статьи «Towards a typology of echo-questions» в журнале «Вопросы языкознания» (2025, № 3, с. 7–29).

### Восприятие монолингвами слов на русском и чукотском языках

Заведующая НУЛ социогуманитарных исследований Севера и Арктики И. Зибер совместно с соавторами из Института нейрохирургии им. Бурденко и Института высшей нервной деятельности РАН проводила исследование восприятия звучания собственного имени в сравнении с другими стимулами на русском и чукотском языках. 

Здоровым русскоязычным испытуемым, в числе которых были 23 женщины и шесть мужчин, в ходе эксперимента давалась для прослушивания последовательность, включающая пять стимулов: собственное имя испытуемого, другое имя собственное на русском языке, близкое именам по звучанию имя нарицательное на русском языке, контрольное имя собственное, отличное по звучанию от этих слов, а также чукотское слово такой же слоговой структуры, как и все остальные слова в парадигме. Собственные имена и близкое по звучанию русское слово имели одинаковый по длительности и качеству второй слог, а первый слог различался (например, *Маша, Саша и каша*). Короткие формы имён, использованные в эксперименте, признавались испытуемыми в ходе предварительного анкетирования как употребимые по отношению к ним. Чтобы избежать влияния различной частотности слов на восприятие, были выбраны частотные русские имена с контролем частотности по частотному словарю. Использованное в эксперименте чукотское слово также состояло из двух слогов, но пять из шести звуков этого слова не имеют аналогов в русском языке и были непривычны для испытуемых, которые не говорят на чукотском.

Стимулы предъявлялись по 35 раз каждый в псевдослучайной последовательности, межстимульный интервал менялся от стимула к стимулу, чтобы предотвратить привыкание, и составлял 1300–1700 мс. Во время предъявления парадигмы у участников эксперимента регистрировалась ЭЭГ от 32 электродов, фиксированных на поверхности кожи головы. Целью была регистрация потенциалов, связанных с событиями, и сопоставление их для разных видов стимулов. 

Анализ показал отличия потенциалов, связанных с событиями, в ответ на собственное имя человека и в ответ на другие слова. Ответ на чукотское слово характеризуют иные, чем собственные имена и другие слова на русском языке, значения ряда параметров уже на более ранней латентности, в начале первого слога, тогда как статистически значимые отличия между русскими словами у испытуемых фиксируются в конце звучания первого слога. 

Можно предположить, что чукотский стимул, звучание которого не отвечало фонетическим и смысловым ожиданиям слушающих, воспринимался мозгом как музыка или шум, то есть неречевой стимул. Первичная автоматическая оценка этого стимула как неречевого производилась ещё до того времени, в которое начинается смысловая дифференциация стимулов. 

Результаты исследования изложены в статье [@Okninaetal2025] в журнале «Физиология человека».

### Цифровая документация эвенского языка: устные и письменные тексты

В 2025 г. стажёрка-исследовательница НУЛ социогуманитарных исследований Севера и Арктики Т. Казакова продолжила разработку эвенского морфологического анализатора с использованием конечных преобразовывающих автоматов[^comm1]. Материалы были частично использованы в учебном курсе «Конечные автоматы в морфологическом анализе» для студентов бакалавриата факультета гуманитарных наук.

[^comm1]: Предыдущая версия анализатора хранится на гитхабе по ссылке: <https://github.com/tbkazakova/even_corpus/tree/main/apertium-eve>.

Помимо этого, Т. Казакова совместно с младшим научным сотрудником лаборатории А. Бузановым курировала расшифровку устных текстов для цифрового корпуса эвенского языка. За весенний период экспедиционной командой расшифровано 8 песен на эвенском языке, 6 минут монологической речи, для которых не было перевода на русский язык, и 1 минута диалогической речи на эвенском языке. За осенний период все тексты, до этого переведённые и сопровождённые поморфемной нотацией, были перенесены в проект FieldWorks. Среди них и устные тексты, записывавшиеся с 2019 по 2025 год, и сказки К. С. Черканова, и несколько выпусков газеты «Айдит», которая вызодила с 1990-х годов по 2005 год. Программа позволяет унифицировать имеющиеся тексты, в том числе графику, в которой записаны сами эвенские слова, варианты однословных переводов эвенских корней, глоссы, менявшие названия за семь лет существования эвенского экспедиционного проекта. Эта работа способствует дальнейшему оформлению данных в корпус в наиболее аккуратном виде.

### Вариативность структур и восприятие поэтического текста

В 2025 г. стажёрка-исследовательница НУЛ социогуманитарных исследований Севера и Арктики Л. Баркова продолжила развивать стиховедческое направление работы лаборатории. В рамках этого направления она переработала статью «Теневая рифма в поэме В. А. Гандельсмана “Видение”» и подготовила её к подаче в журнал «Зборник Матице Српске за славистику». 

Теневая рифма --- это рифма, которую образуют группы слов, уже рифмующиеся между собой. Теневая рифма часто бывает неточной. Поэма В. А. Гандельсмана «Видение» интересна тем, что это произведение крупной формы, в котором теневая рифма является частью строфики. Л. Баркова показала, какие типы теневых рифм встречаются в поэме. Самыми частотными оказались разноударные рифмы, то есть такие, в которых различается позиция ударного гласного. Эти рифмы встречаются в русскоязычной поэзии очень редко [@Gasparov1984], поэтому поэма «Видение» --- важный источник данных для их исследования. Л. Баркова на материале рифм поэмы рассмотрела вопрос о рифменном домене разноударных рифм. В поэме «Видение» большинство разноударных рифм относится к двум типам: либо слова с ударением на первый слог рифмуются со словами с ударением на третий с конца слог, либо слова с ударением на второй с конца слог рифмуются с ударением на четвёртый с конца слог.

Л. Баркова исследовала вопрос о рифменном домене в разноударных рифмах. Для рифм русского языка, как и для рифм большинства европейских языков, рифменный домен --- ударный гласный и все звуки после него [@Gasparov1984]. Однако если позиция ударного гласного в рифмующихся словах различается, то положение границ рифменного домена неочевидно. Для англоязычной поэзии, где разноударные рифмы распространены сильнее, чем в русскоязычной, рифменный домен в разноударных рифмах обычно отсчитывается от последнего ударного гласного [@Zwicky1976]. Л. Баркова показала, что в поэме «Видение» рифменный домен тоже рассчитывается от последнего ударного гласного. В исследовании рифменного домена исследовательница опиралась как на фонетику, так и на графику, так как для русских разноударных рифм графическое сходство слов играет важную роль [@Gasparov1984]. Оказалось, графический облик рифмующихся слов в зоне после первого ударного слова совпадает чаще, чем после второго ударного слога. Проблема, возникающая при оценке фонетического сходства разноударных рифм, связана с тем, что эти рифмы неточные. Поэтому исследовательница воспользовалась методом оценки фонетического сходства неточных рифм, разработанным в [@Zwicky1976]. Оказалось, что фонетическое сходство в зоне после второго ударного гласного статистически значимо сильнее, чем в зоне после первого ударного гласного.

Также Л. Баркова защитила магистерскую диссертацию по теме «Фонетика диссонансной рифмы в русскоязычной поэзии второй половины XX --- начала XXI веков». Диссонансные рифмы --- рифмы, в которых различается ударный гласный. Л. Баркова описала роль, которую диссонансные рифмы могут играть в строфике стихотворений, а также то, чем, кроме ударных гласных, могут различаться слова в диссонансных рифмах. Л. Баркова показала, что закономерности, которые другие исследователи выделяли для рифмующихся согласных, не могут описать то, как рифмуются ударные гласные. Однако важную роль в том, как рифмуются ударные гласные, играет коартикуляция этих согласных с предыдущим гласным. 

Кроме того, Л. Баркова провела типологически ориентированное исследование того, как рифмуются согласные в диссонансных рифмах русскоязычной поэзии. Оказалось, что ключевую роль в том, какие согласные в неточных рифмах рифмуются, играет их совпадение по месту образования. Эта тенденция выражена у переднеязычных и у заднеязычных согласных; у губных она выражена слабее. Л. Баркова показала, что в неточных рифмах, к которым принадлежат и диссонансные, требование к фонетическому сходству ударных гласных слабее. Это противоречит предыдущим исследованиям [@Zwicky1976], согласно которым в неточных рифмах степень фонетического сходства обоих типов звуков одинаковая. Кроме того, Л. Баркова показала, что для диссонансных рифм нет строгого требования к фонетическому сходству инициали ударного слога.

Л. Баркова выступила с докладом на конференции «Компьютерная лингвистика и корпусные технологии» 3 июня 2025 года. В этом докладе она рассказала о результатах работы над магистерской диссертацией. Также Любовь Баркова в аспирантской школе по филологическим наукам НИУ ВШЭ начала работу над кандидатской диссертацией по теме «Фонетика рифмы в русскоязычной поэзии второй половины XX --- начала XXI веков» под руководством И. А. Зибер.

В 2025 г. стажёрка-исследовательница НУЛ социогуманитарных исследований Севера и Арктики У. Гурова провела под руководством С. А. Слюсарь **экспериментальное исследование восприятия непонятных слов в стихе и прозе на русском языке.**

В эксперименте участвовали 98 респондентов. Возраст респондентов варьируется от 17 до 74 лет, средний возраст --- 23 года. Большинство испытуемых были женщины (86,6 %), образование респондентов не ниже основного общего (с таким уровнем образования в выборке 1 %), большинство --- студенты высшего учебного заведения (57,8 %), следующий по распространенности уровень образования --- среднее общее (15,5 %), среднее профессиональное есть только у одного испытуемого (1 %), остальные респонденты имеют законченное высшее образование: специалитет или бакалавриат, магистратуру, аспирантуру (8,2 %, 9,3 %, 6,2 % и 1 % соответственно, всего 24,7 %). Стоит также отметить, что 49,5 % респондентов связаны с лингвистикой или филологией.

Было отобрано восемь стихотворных текстов, четыре из которых содержали потенциально непонятные слова: повилика, вольфрам, боливар и раструбы. Тексты выбирались из существующих стихотворений. Для каждого из текстов был сделан его прозаический пересказ, отличающийся не только записью в строку, но и тем, что из них были убраны особенности порядка слов, связанные с особенностью поэтической формы, ритм и рифма. Данный метод был разработан М. Л. Гаспаровым и Т. В. Скулачевой --- благодаря тому, что в прозе сохраняется тематика и подбор слов, характерные для стиха, становится возможным изолированно изучать эффект формы текста. Были составлены четыре опроса на платформе Google Forms, два из них содержали оригинальные стихотворные тексты, другие два --- их пересказы в прозе; порядки текстов одного формата были обратны друг другу, чтобы исключить влияние фактора порядка. В обоих случаях содержание опроса было таким: тренировочный текст и по очереди текст без потенциально непонятного слова и текст с потенциально непонятным словом. 

Опросы состояли из двух частей: в первой респондентам по одному показывали тексты и по два вопроса к ним («Оцените, насколько вам понравился текст» и «Оцените, насколько этот текст сложный» --- оба по шкале от 1 до 7, где оценка 7 считалась ответом «очень понравился» и «очень сложный» соответственно), во второй части был предложен список из восьми слов (*повилика, вольфрам, боливар, раструбы, щеточка, румяна, приговор, забавы*), содержащихся в текстах, и респондентов просили написать лексические значения каждого без использования дополнительных материалов. 

Для анализа полученных данных был проведен статистический анализ с помощью языка программирования R. Был выбран метод линейной регрессии со смешанными эффектами, в последние годы получивший широкое распространение у экспериментальных психологов и лингвистов. Использовался модуль glmer из библиотеки lme4. Для расчета значимости p-уровней была использована библиотека lmerTest. 

Для начала важно отметить то, как распределились показатели того, насколько верные определения респонденты дали словам, которые были изначально обозначены как понятные и непонятные. При обработке результатов их ответы были вручную заменены на 0, 1 и 2, где 0 --- указанное значение неверно, 1 --- верно частично, 2 --- указанное значение полностью верно. По итогам анализа все потенциально понятные слова действительно оказались понятными (показатели точности предложенных испытуемыми дефиниций каждого из четырех слов очень близки к 2). Однако среди потенциально непонятных слов у «вольфрама» данный показатель оказался неожиданно высоким (1,52 при среднем 0,84 у остальных непонятных слов). Это вынудило исключить его из анализа вообще --- таким образом, фактор сложности в исследовании опирается на четыре понятных слова и три непонятных там, где это важно.

Регрессионный анализ показал, что между группой с понятными словами и группой с непонятными словами есть не только видимая, но и значимая разница в правильности ответов (β = 1,033, SE = 0,148, p < 0,001). При этом разница между прозой и стихом несущественна (β = 0,120, SE = 0,088, p = 0,177).

С другой стороны, был проведен анализ корреляции между стихом и прозой для привлекательности, субъективной сложности и понимания слов. Во всех случаях связь сильная: коэффициенты корреляции r = 0,802, r = 0,887 и r = 0,973 соответственно. Из этого можно сделать вывод, что оценивание текстов по трем указанным параметрам было одинаково для прозы и стиха. Это важно отметить, так как этот факт свидетельствует о том, что прозаические пересказы, используемые в качестве стимулов, не испортили впечатление от текста. 

Анализ показал, что корреляция между сложностью, привлекательностью и пониманием почти отсутствует. Анализ проводился попарно, без деления на поэзию и прозу (так как, как было показано выше, их показатели совпадают). Очень слабая связь (r = 0,050) выявляется между тем, нравится ли текст респондентам, и тем, присутствуют или отсутствуют в нем непонятные слова; совершенно нет связи (r = -0,006) между содержанием во фрагменте непонятных слов и его субъективной сложностью. Слабая положительная связь прослеживается у субъективной сложности и привлекательности текстов (r = 0,269).

Для анализа того, как понимание слов влияет на оценки привлекательности и субъективной сложности, была проведена линейная регрессия со смешанными эффектами. На субъективную сложность фрагментов фактор понимания никак не влияет (β = 0,168, SE = 0,187, p = 0,369), однако же в прозе отсутствие непонятных слов снижает привлекательность, при этом в стихе такого эффекта не наблюдается. Вместе с этим, проза в целом нравится меньше поэзии (что может считаться нормальным, так как это может быть общий эффект того, что используемые в эксперименте прозаические фрагменты --- это переделанные стихи), и то, насколько эта разница велика, зависит от того, понятные или непонятные слова содержат тексты.

Кроме описанного выше, с помощью статистического анализа было проанализировано и то, как соотносятся собранные метаданные респондентов и оценки, которые они давали текстам, а также как хорошо они знали лексические значения непонятных слов. Однако значимость рассматриваемых данных рассчитана не была, поэтому анализ имеет предварительный описательный характер. 

В исследовании было описано влияние возраста: чем старше респонденты, тем более субъективно сложными и менее привлекательными им показались тексты. При этом понимание слов примерно равно как между возрастными группами, так и между разными форматами внутри одной группы. 

Влияния уровня образования информантов на их оценки субъективной сложности и привлекательности фрагментов не выявлено. Однако есть закономерность в уровне понимания слов: студенты знают значения слов лучше, чем люди со средним и с полным высшим образованием. 

Мужчины в среднем считают поэзию субъективно сложнее и привлекательнее, чем женщины, которые, в свою очередь, считают прозу более сложной и привлекательной; разницы в уровне понимания слов не выявлено.

У групп респондентов, имеющих и не имеющих отношения к филологии или лингвистике, разница в оценивании субъективной сложности и привлекательности фрагментов была существенна, более высокую среднюю оценку ставила первая группа, однако при этом большого различия в уровне понимания слов между группами не обнаружено.

## Список глосс

```{r}
my_abbreviations <- data.frame(gloss = c("23", "SA",  "EDGE", "PLZ"),
                               definition_en = c("second or third person", "S or A participant", "edge", "pluralization"))
make_gloss_list(my_abbreviations)
```

