```{r}
#| include: false

library(tidyverse)
library(bib2df)
library(flextable)
read_tsv("bibliography.tsv") |> 
  distinct() |> 
  df2bib(file = "bibliography.bib")
```

# СПИСОК ИСПОЛНИТЕЛЕЙ {.unnumbered .unlisted}

Руководители темы:

```{r}
read_csv("data/people_head.csv", na = "NA") |>  
  mutate_all(function(i){ifelse(is.na(i), "", i)}) |> 
  gt::gt() |>
  gt::tab_options(column_labels.hidden = TRUE,
                  table.align = "left") |>
  gt::opt_table_lines(extent = "none") 
```

Исполнители:

```{r}
read_csv("data/people.csv", na = "NA") |>
  mutate_all(function(i){ifelse(is.na(i), "", i)}) |> 
  gt::gt() |>
  gt::tab_options(column_labels.hidden = TRUE,
                  table.align = "left") |>
  gt::opt_table_lines(extent = "none") 
```

# РЕФЕРАТ {.unnumbered .unlisted}

Отчет ... стр., рис. ..., табл. ..., ... источник.

ЯЗЫКИ РОССИИ, ЯЗЫКОВЫЕ КОРПУСА, ...

В настоящем отчете содержатся результаты исследований, проведенных сотрудниками Международной лаборатории языковой конвергенции, ... в 2025 году.

В разделе 1 описывается 

# ПЕРЕЧЕНЬ СОКРАЩЕНИЙ И ОБОЗНАЧЕНИЙ (переведут на русский) {.unnumbered .unlisted}

В настоящем отчете о НИР применяют следующие сокращения и обозначения.

2 --- второе лицо;

2/3 --- второе или третье лицо;

2sg --- второе лицо единственное число;

3 --- третье лицо;

3pl --- третье лицо множественное число;

3sg --- третье лицо единственное число;

abl --- аблатив;

abs --- абсолютив;

acc --- аккузатив;

add --- аддитив;

adv --- наречие;

agr --- согласование;

an --- одушевлённый;

aug --- наращение;

ben --- бенефактив;

caus --- каузатив;

cng --- коннегатив;

comp --- показатель подчинения;

comp --- компаратив;

coord --- сочинительный союз;

cvb --- конверб;

d1 --- демонстративы разных серий;

d3 --- демонстративы разных серий;

dat --- датив;

def --- определённый;

dem --- указательное местоимение;

detr --- детранзитив;

dim --- диминутив;

du --- двойственное число;

edge --- граница;

el --- элатив;

emp --- эмфатический;

emph --- эмфатический;

eq --- экватив;

erg --- эргатив;

ess --- эссив;

f --- женский род;

freq --- фреквентатив;

fut --- будущее время;

gen --- генитив;

i --- класс I;

imp --- императив;

imp --- императив;

impf --- имперфектив;

in --- в контейнере;

indef --- неопределённый;

indef --- неопределенное местоимение;

inf --- инфинитив;

ins --- творительный;

int --- вопросительный;

intj --- междометие;

io --- непрямой объект;

ipfv --- имперфектив;

it --- итив;

loc --- местный;

m --- мужской род;

msd --- масдар;

n --- средний род;

neg --- отрицание;

nfin --- нефинитный;

nfut --- не будущее время;

nom --- именительный;

npfv --- имперфектив;

npst --- непрошедшее время;

nsg --- средний род единственное число;

o --- косвенная форма местоимения;

obl --- косвенный;

p --- пациентивный аргумент переходного глагола;

pass --- пассив;

pf --- перфектив;

pfv --- перфектив;

pl --- множественное число;

plz --- множественность;

poss --- посессив;

pot --- потенциалис;

prf --- перфект;

prn --- местоимение;

proh --- прохибитив;

prs --- настоящее время;

pst --- прошедшее время;

ptcl --- частица;

ptcp --- причастие;

purp --- целевой;

ref --- референциальный;

refl --- рефлексив;

s --- единственный аргумент непереходного глагола;

sa --- агентивный аргумент;

sg --- единственное число