```{r}
#| include: false

library(tidyverse)
library(bib2df)
read_tsv("bibliography.tsv") |> 
  distinct() |> 
  df2bib(file = "bibliography.bib")
```

# СПИСОК ИСПОЛНИТЕЛЕЙ {.unnumbered .unlisted}

Руководители темы:

```{r}
read_csv("data/people_head.csv", na = "NA") |>  
  mutate_all(function(i){ifelse(is.na(i), "", i)}) |> 
  gt::gt() |>
  gt::tab_options(column_labels.hidden = TRUE,
                  table.align = "left") |>
  gt::opt_table_lines(extent = "none") 
```

Исполнители:

```{r}
read_csv("data/people.csv", na = "NA") |>
  mutate_all(function(i){ifelse(is.na(i), "", i)}) |> 
  gt::gt() |>
  gt::tab_options(column_labels.hidden = TRUE,
                  table.align = "left") |>
  gt::opt_table_lines(extent = "none") 
```

# РЕФЕРАТ {.unnumbered .unlisted}

Отчет ... стр., рис. ..., табл. ..., ... источник.

ЯЗЫКИ РОССИИ, ЯЗЫКОВЫЕ КОРПУСА, ...

В настоящем отчете содержатся результаты исследований, проведенных сотрудниками Международной лаборатории языковой конвергенции, ... в 2025 году.

В разделе 1 описывается 

# ПЕРЕЧЕНЬ СОКРАЩЕНИЙ И ОБОЗНАЧЕНИЙ (переведут на русский) {.unnumbered .unlisted}

В настоящем отчете о НИР применяют следующие сокращения и обозначения.

1 --- первое лицо;

1du --- первое лицо двойственного числа;

1pl --- первое лицо множественного числа;

1sg --- первое лицо единственного числа;

2 --- second person;

2/3 --- second or third person;

2sg --- second person singular;

3 --- third person;

3pl --- third person plural;

3sg --- third person singular;

abl --- ablative;

abs --- absolutive;

acc --- accusative;

add --- additive;

adv --- adverb;

agr --- agreement;

an --- animate;

aug --- augment;

ben --- benefactive;

caus --- causative;

cng --- connegative;

comp --- complementizer;

comp --- компаратив;

coord --- сочинительный союз;

cvb --- converb;

d1 --- демонстративы разных серий;

d3 --- демонстративы разных серий;

dat --- dative;

def --- definite;

dem --- demonstrative;

detr --- detransitive;

dim --- diminutive;

du --- dual;

edge --- edge;

el --- elative;

emp --- emphatic;

emph --- emphatic;

eq --- equative;

erg --- ergative;

ess --- essive;

f --- женский род;

freq --- frequentative;

fut --- future;

gen --- genitive;

i --- class I;

imp --- imperative;

imp --- императив;

impf --- imperfective;

in --- in a container;

indef --- indefinite;

indef --- неопределенное местоимение;

inf --- инфинитив;

ins --- instrumental;

int --- interrogative;

intj --- interjection;

io --- indirect object;

ipfv --- imperfective;

it --- itive;

loc --- locative;

m --- мужской род;

msd --- masdar;

n --- neuter;

neg --- negation;

nfin --- non-finite;

nfut --- non-future;

nom --- nominative;

npfv --- imperfective;

npst --- non-past;

nsg --- neutral singular;

o --- косвенная форма местоимения;

obl --- oblique;

p --- patient-like argument of a canonical transitive verb;

pass --- passive;

pf --- perfective;

pfv --- perfective;

pl --- plural;

pl --- множественное число;

plz --- pluralization;

poss --- possessive;

pot --- potential;

prf --- perfect;

prn --- местоимение;

proh --- prohibitive;

prs --- present;

pst --- past;

ptcl --- particle;

ptcp --- participle;

purp --- purposive;

ref --- referential;

refl --- reflexive;

s --- single argument of canonical intransitive verb;

sa --- S or A participant;

sg --- singular;

sg --- единственное число